【裁判字號】    91,重上,169
【裁判日期】    920730
【裁判案由】    塗銷所有權移轉登記
【裁判全文】
臺灣高等法院臺中分院民事判決  九十一年度重上字第一六九號
    上  訴  人    乙○○○
    被  上訴人    林有全即祭祀.
    複  代理人    庚○○
右當事人間請求塗銷所有權移轉登記事件，上訴人對於中華民國九十一年九月十七日
臺灣臺中地方法院九十年度重訴字第七一八號第一審判決提起上訴，本院判決如左：
    主      文
上訴駁回。
第二審訴訟費用由上訴人負擔。
    事      實
甲、上訴人方面：
一、聲明：求為判決：(一)原判決廢棄。(二)駁回被上訴人在第一審之訴。
二、陳述：除與原判決記載相同者，茲引用之外，補稱：
  (一)祭祀公業林程因未辦派下員申報及財產之清理，於民國八十七年十二月間即由管
    理人林成德出面商請林和明辦理申報事宜，有委託書及致宗親函件足稽；嗣經多
    次開會，於八十九年二月二十八日選任林和明為管理人，有林丙木等人之選任書
    可憑。依祭祀公業土地清理要點第二點至第八點之規定，祭祀公業派下員之申報
    及財產之清理，必須派下員提供相關之戶籍資料，交付申報人製作系統表及派下
    員名冊，林和明在取得派下員交付之資料後向臺中縣神岡鄉公所辦理申報事宜，
    經審查後須將相關資料在村長辦公處所公告三十日，無人異議後始得發給派下員
    名冊。查林丙木為神岡鄉后庄村村長，且大部分派下員均住居后庄村，上開公告
    資料在村長辦公處公告時，渠等必然知悉，倘林和明申報不實，渠等儘可聲明異
    議！何以均無異見，迄完成申報並建蓋紀念館後始主張林和明未經合法選任為管
    理人。堪認被上訴人、證人林丙木及部分派下員否認曾選任林和明為祭祀公業林
    程之管理人之陳述，顯屬不實。又依祭祀公業林程規約第十條規定，經過半數派
    下員之連署後，可函請主管機關許可召開派下員大會，惟召開大會後，臨時提出
    罷免管理人之提案是否合法；再者，罷免管理人時究竟必須多少派下員之議決，
    始能生效？於該規約中並無規定。自應類推適用「人民團體法」之相關規定，而
    依人民團體法第二十七條第一項第三款規定，理監事之罷免應有會員過半數出席
    ，出席人數三分之二以上之同意行之。則本件林和明遭罷免時，祭祀公業林程全
    體派下員七十七人，出席者（含委託書十五人）五十五人，同意罷免者為三十人
    ，顯然未逾三分之二（三十六人以上），是該罷免案，依法未合。矧祭祀公業林
    程原管理人林和明之罷免案，既非合法，則嗣後選任林有全為新管理人，即不具
    法定效力。從而，被上訴人以祭祀公業林程管理人之身分提起本訴，即非合法。
  (二)按民法第七百六十七條所有權回復請求權，須所有權人始得行使，故被上訴人主
    張為坐落臺中縣神岡鄉○○段第四九二地號、第五一八地號及第五二○等三筆土
    地（下稱系爭三筆土地）所有權人，訴請上訴人回復所有權，須對其為所有權人
    之事實負舉證之責，倘未舉證以實其說，法院即應駁回其訴，合先敘明。經查，
    原審判決既肯認系爭土地所有權，係由彼時祭祀公業林程管理人即訴外人林和明
    代理該祭祀公業林程全體派下員移轉登記予上訴人之事實，則系爭土地之所有權
    已歸屬於上訴人，祭祀公業林程即非所有權人，被上訴人應無民法第七百六十七
    條之所有權回復請求權可資行使。
  (三)次按，祭祀公業管理人之選任契約，性質上係屬委任之一種無名契約，祭祀公業
    與其管理人彼此間成立類似委任關係，得類推民法委任有關規定定其權利、義務
    ，最高法院七一年度台上字第二七七○號、九十年度台上字第一五七五號、九一
    年度台上字第二一一四號著裁判要旨可稽。經查，原判決以林和明移轉系爭三筆
    土地所有權予上訴人之物權行為，為無權代理，因祭祀公業林程派下員大會不同
    意而無效，上訴人既不能證明系爭三筆土地確經祭祀公業林程派下員大會同意作
    為林和明辦理事務之報酬，認上訴人未取得系爭三筆土地所有權，該三筆土地之
    所有權仍歸屬祭祀公業林程所有，進而為上訴人敗訴之判決。惟祭祀公業林程並
    無資金，且其派下員大會曾提案建蓋紀念館，為籌措建館資金，乃於八十九年三
    月二十六日經由祭祀公業林程全體派下員過半數同意處分公業財產籌措資金，並
    經祭祀公業林程派下員大會於同年七月二十二日決議委請林和明全權進行建館工
    作，及處分祭祀公業林程所有坐落臺中縣神岡鄉○○段第五一七、五一八、五二
    ○、四九二、四九四－二、四九四－三、四九四－四地號等七筆土地，暨處理祭
    祀公業林程財產之清理及開發係有償等事實，既經原判決肯認，則林和明代理祭
    祀公業林程將系爭三筆土地之所有權移轉登記予上訴人之物權行為應係有權代理
    而非無權代理。且依社會一般通常經驗，報酬如未特別約定其給付之種類，則以
    金錢為原則，林和明受託處理前揭事務既屬有償，則祭祀公業林程對於林和明負
    有給付金錢之債務，應無疑問，是祭祀公業林程彼時處分土地係給付林和明報酬
    （不論係出售土地取得買賣價金或以代物清償方式給付林和明報酬）。又系爭八
    十九年三月二十六日同意書及八十九年七月二十二日祭祀公業林程派下員大會會
    議紀錄內載所稱資金，非專指建蓋紀念館之資金，應包括委任林和明處理事務而
    應給付之報酬，而給付報酬係專為履行債務，林和明自得代理祭祀公業林程向自
    己清償，而受領系爭三筆土地以代金錢債務之給付，使其與祭祀公業林程間債之
    關係歸於消滅。從而，林和明代理系爭三筆土地原所有權人祭祀公業林程將該三
    筆土地之所有權移轉登記予上訴人之物權行為，屬有權代理，並非無權代理。
  (四)又被上訴人主張祭祀公業林程八十九年三月二十六日、八十九年七月二十二日召
    開派下員大會之開會紀錄及派下員簽署，均屬偽造。又證人林成德證稱：「（八
    十九年三月二十六日之同意書）是我簽的沒錯，是林和明告訴我們說要辦派下員
    清冊才簽的，我們之前不曾說過要處分財產來蓋會館．．．。」云云；證人林丙
    木證稱：「（八十九年三月二十九日同意書）簽名和蓋章都是真的，當時是為了
    辦理繼承登記才簽的。」、「（原審提示八十九年三月二十六日及七月二十二日
    會議紀錄，上面林丙木印章是否真的？）是真的，八十九年三月二十六日所蓋的
    章，是在八十八年三月份時林和明告訴我有些書類沒有蓋到章，向我拿的，到現
    在還沒有還我，並不是我自己蓋的，八十九年七月二十二日的章也是真的，但是
    不知如何會蓋在議事錄上面，這顆章我平常都是放在辦公室抽屜內，平常如果要
    村長證明里幹事也會來拿，這兩天並沒有在我家開過任何會議。」云云。惟林和
    明所提出之三份名冊中，究竟何人之署押不實？何人之印章偽造？被上訴人迄未
    舉證以實其說，僅空言辯稱渠等在簽署系爭同意書時，該同意書上並無處分祭祀
    公業林程土地之文字，其抗辯顯無理由。
  (五)依目前臺灣地區祭祀公業申報事務之委託，其通常約定以祀產百分之十八至百分
    之二十為報酬，上訴人於原審所附民事判決書乃供原審酌參，並非主張該判決有
    何拘束力。另有其他祭祀公業委託他人代為清理公業系統、申報派下名冊等事宜
    而訂定委任契約，報酬金之約定一件為百分之十八，另兩件為百分之二十。祭祀
    公業林程申辦事宜，原委託林瑞輝辦理無效果後，再委請林和明辦理時，林和明
    基於自身為派下員之互信關係，未便要求書立契約書，原清理祀產時，僅知悉有
    坐落臺中縣北庄段二八九至二九○地號兩筆土地（即重測後，地號厚生段四九二
    、四九四、五一七、五一八、五二○、五五四等六筆土地），經林和明清理時發
    現另有筆坐落臺中縣北庄段七十三地號建地二二三六平方分尺，該筆土地林和明
    並未計入應得報酬之計算，餘（非道路之土地）面積合計為一五五一．二平方公
    尺，其僅取得可建房屋之實地為二九四．五平方公尺（即地號四九二、四九四－
    二、四九四－三土地），既成道路約六八○．一平方公尺（即地號五一八、五二
    ○土地），扣除既成道路之面積，則所得土地面積占全部可耕或可建地之面積（
    清理中另發現之該北庄段第二二三六平方公尺不計入）約百分之十九。顯見林和
    明所得之報酬與一般代辦相同事務之報酬約定相當。另出售予林助益等人之土地
    ，價金為新臺幣（下同）一千五百一十一萬二千六百五十八元，印花稅、增值稅
    款四百四十九萬七千三百七十九元，仲介費十五萬元，兩所紀念館、一間廠房工
    程款總計約一千一百萬元。該部分售地價金收支虧損約六十五萬元（因原預定蓋
    三所紀念館，經估算後，款項不足，林丙木始於會議中表示，蓋三所紀念館林和
    明會虧損）。而上揭廠房現出租予他人，月租金一萬二千元，年租金一十四萬四
    千元及押租金五萬元，均由被上訴人收取。
  (六)被上訴人於八十九年三月二十六日於處分財產同意書上簽名及蓋印，該印文與八
    十九年七月二十二日祭祀公業林程派下員大會之會議紀錄所附名冊印文相同，亦
    與林有全等人於八十八年七月十二日簽署之同意書印文相同。而被上訴人所提林
    有全等十一人簽署之同意書筆跡雖似同一人所寫，然並非林和明字跡，可能為當
    時在場之派下員代他人書寫後再由各人蓋章，是林定、林助、林萬發、林清福、
    林成德、林丙木、林本源等人之印文，與上揭八十九年三月二十六日之同意書上
    印文相同。矧渠等既不否認該印文之真正，被上訴人竟又主張上揭林有全等十一
    人簽署之同意書為林和明偽造，顯屬矛盾。倘被上訴人堅執上揭印文之印章非其
    所有，則聲請  鈞院將八十八年七月十二日之同意書與八十九年三月二十六日之
    同意書送請鑑定，俾釐清事實。
  (七)末查，證人戊○○於  鈞院證稱：「．．．何時推選的我忘記了，是否選林和明
    當主任委員我忘了。林丙木有說要委託林和明當主任委員辦理繼承登記，大家都
    說好．．．蓋祭祀公業紀念館時我有建議要蓋成像寺廟型式，但後來蓋出來的像
    房屋．．．我參加過三次會議，都是在林丙木家開會，第一次開會內容問大家是
    否要辦理繼承。第二次是問林和明是否要接受委託辦理。第三次開會就說林和明
    有答應，我們也同意委託他辦理，有沒有說報酬我不知道，開會時沒有說。」、
    「（法官問：八十八年七月十二日、八十九年二月二十八日的同意書是否你簽名
    蓋章？）都是我簽名蓋章的。」、「（法官問：你是否同意林和明去處分祭祀公
    業不動產部分？）蓋章就是同意，我有寫住址簽名蓋章。若不同意我為何要蓋章
    。」等語；證人甲○○證稱：「有無推選林和明當主任委員我也忘記，我只知道
    要給林和明蓋，蓋什麼我不知道，約定報酬的事我都不知道。建築及蓋好我都不
    知道，我有去參加慶祝，在那邊吃慶祝餐會。有哪些人能加我也忘了，別人是否
    對蓋紀念館、工廠有異議我不知道，但我沒有異議，我只有參加開會一次，說要
    給林和明蓋房屋那次，我也有蓋章同意。」、「（法官問：八十九年七月二十二
    日的會議記錄是否你簽名蓋章？）對。」等語；證人丙○○證稱：「我不清楚如
    何提供資料，如何推選主任委員、委員我都不清楚，有無推選林和明當主任委員
    我也不清楚，有聽很多族親說有委託林和明辦理合建，報酬的事我也不知道。蓋
    紀念館也沒有人提出異議，蓋好後我也有去參加慶祝餐會，很多人去，我也不知
    道誰有去。我有參加過二次會議，都是在林丙木家開會，我去都是坐一會兒就走
    了，開會決議的內容我不太清楚。在活動中心有開過一次要加入派下員的會議。
    」等語；證人丁○○證稱：「清明節前一星期有在林丙木家開會，推選主任委員
    、委員，如何選出的我不知道，大家同意拍手就通過。當時是選林和明當主任委
    員，要林和明辦理蓋房屋、紀念館，當時的情形請看錄影帶，錄影帶裡面很清楚
    ，有無約定報酬我不知道。紀念館蓋好我知道，我沒有去參加慶祝餐會。是否有
    人反對蓋紀念館我不知道。一共開會三次會，我去旁聽二次，我也沒有替我父親
    簽名蓋章。」、「（法官問：八十八年二月二十八日同意書、八十九年三月二十
    六日、八十九年七月二十二日會議記錄是否你替林西東簽名蓋章？）我沒有簽名
    蓋章。八十九年三月二十六日是我父親的簽名。其他二份我無法確定，印章的部
    分我無法確定。」、「（法官問：如何確認八十九年三月二十六日會議記錄是林
    西東的簽名蓋章？）差不多是我父親筆跡，印章我無法確定。」等語；證人己○
    ○證述：「（法官問：蓋紀念館期間有無祭祀公業派下員到工地去勘查？有無表
    示意見或反對？）有很多人去看，是去關心工程問題，沒有人表示反對意見。」
    、「（法官問：是否知道林和明有無收取祭祀公業的報酬？）我不知道，他也沒
    有告訴我。紀念館是八十九年十月初開始蓋，九十年十月份完工。完工時有辦好
    一、二十桌慶祝餐會。」、「（法官問：紀念館水電是否全部完工？為何沒有取
    得水電執照？）水電全部完工，當時蓋五間，有四間有建造，其中一間因為有畸
    零地沒有建造，但有水電，因為和旁邊的那一間有打通。」等語。由上揭證人之
    證詞足證祭祀公業林程確實於林丙木家中開過至少三次會議；確有選任林和明擔
    任主任委員，並委託其處分祭祀公業林程之土地及建蓋紀念館；確有很多族親（
    即祭祀公業林程派下員）委託林和明辦理合建；紀念館均已完成，且已接通水電
    ，可以使用，工程款亦已付清；該紀念館完成時有辦慶祝餐會，連同該派下員家
    屬近一百五十人參加；被上訴人自始至終堅稱祭祀公業林程派下員未選任林和明
    為主任委員，未召開派下員大會，未委託林和明處分土地建蓋紀念館等情，均不
    實在。至於有無約定報酬乙事，因證人戊○○等人不願得罪雙方，以「不知道」
    或「沒聽說」塘塞。然由林成德出具之委託書寫給族親之信件及林丙木在錄影中
    之陳述，均足證林和明費時近兩年所從事之工作，確非無償。
三、證據：除援用第一審所提證據外，補提林有全等之同意書、契約書五件，林成德
    委託書及函件、林成德發言紀錄、召開會議申請書、人民團體法第二十七條節本
    、財產清冊、材料明細、收據、八十九年七月二十二日祭祀公業林程派下員大會
    會議紀錄所附名冊、林有全等人於八十八年七月十二日簽署同意書各乙件（均影
    本）為證，並聲請訊問證人戊○○、甲○○、丙○○、丁○○及己○○。
乙、被上訴人方面：
一、聲明：求為判決：(一)上訴駁回。(二)訴訟費用由上訴人負擔。
二、陳述：除與原判決記載相同者，茲引用之外，補稱：
  (一)依內政部函示，將祭祀公業財產處分，應檢附同意處分派下員印鑑證明。祭祀公
    業林程於八十九年三月二十六日並無召開派下員會議，詎林和明竟偽造會議紀錄
    處分系爭土地，因無法提出同意處分派下員印鑑證明，於申請移轉祭祀公業林程
    之土地所有權登記時遭臺中縣豐原地政事務所駁回，乃偽造系爭祭祀公業林程八
    十九年七月二十二日派下員會議紀錄，修改祭祀公業林程管理規約第二十六條規
    定，將土地之處分或設定負擔，應經出席人數百分之五十以上派下員同意，修改
    為授權管理人全權處理，以達其侵占公產目的。嗣林和明於九十年三月十三日以
    祭祀公業林程主任委員名義通知派下員於同年四月二日掃墓，派下員始知祭祀公
    業之土地遭變賣，乃要求林和明召開派下員大會說明，然未獲置理；派下員乃由
    林成德連署向臺中縣神岡鄉公所申請召開派下員會議，林和明迫於同年五月十八
    日發文通知派下員於同年五月二十日召開派下員會議，該會議經主席林丙木詢問
    出席派下員，均未參加八十九年七月二十二日會議，且無列席人員簽名及無出席
    人員簽到，僅以派下員名冊備查，始知祭祀公業林程八十九年七月二十二日派下
    員會議紀錄係屬偽造，林和明自行修改上開管理規約第二十六條及第三十條後，
    變賣祭祀公業林程之土地。
  (二)原審雖認定林和明不論其經選任為祭祀公業林程管理人之程序是否有瑕疵，其代
    理祭祀公業林程全體派下員將系爭厚生段五一七號土地出售給原審被告林助易、
    林助田、林助強、林助傑等四人，因其既經登記為祭祀公業林程管理人而派下員
    復未表示反對，祭祀公業林程之全體派下員均須負授權人責任云云。惟祭祀公業
    林程管理人之登記並未如土地法第四十三條登記有絕對效力，應探究係其選任是
    否合法？蓋依祭祀公業林程管理規約第七條規定，選任管理人需派下員過半數之
    同意。而上訴人配偶即訴外人林和明為侵占祭祀公業林程公產，自稱為維護宗親
    的權益，欲主動承辦該項業務，因祭祀公業林程原管理人林成德年事已高，始於
    八十八年三月二十八日在村長辦公室召開大會，委由林和明辦理；然該大會性質
    為屬籌備會，並非派下員大會，派下員無從反對，此觀林成德委託書內容即明，
    顯見林和明非祭祀公業林程合法管理人。詎林和明於八十八年十一月一日未經開
    會，自稱為祭祀公業林程主任委員，向臺中縣神岡鄉公所申請派下員名冊、系統
    表、土地清冊、管理規約，並公告之；又林和明利用成立祭祀公業需派下員名冊
    多份，竟偽造多份會議紀錄及處分財產之同意書，處分祭祀公業林程財產，經提
    起告訴，經臺灣臺中地方法院檢察署偵查終結，提起公訴，依該起訴書所載，證
    人陳稱並無於八十九年二月廿八日、三月廿六日及七月廿二日召開三次派下員大
    會，八十八年三月廿八日會議係屬座談會性質，並未作成決議，林和明當時即預
    謀侵占祭祀公業林程土地，令其子錄影，並製作成ＶＣＤ，以此作為日後盜賣和
    侵占祭祀公業林程土地的憑據。揆諸上開說明，堪認祭祀公業林程派下員並未知
    悉上情，迨派下員發現後始將林和明解任，並起訴返還系爭土地，並非從未反對
    林和明為祭祀公業林程管理人。從而，原審上開所認，顯有誤會。
  (三)林和明將系爭厚生段五一七地號土地盜賣予林助易等四人，得款一千五百一十一
    萬二千六百五十八元；系爭厚生段五一八、五二○、四九二、四九四－二、四九
    四－三、四九四－四地號等六筆土地遭林和明不法侵占並移轉予上訴人所有，且
    林和明於九十年五月二十日大會中遭罷免後，旋於同年五月二十六日速將系爭厚
    生段四九四－二、四九四－三、四九四－四地號等三筆土地，再次移轉予上訴人
    兄嫂王馮份，堪認其脫產行為明確。而系爭厚生段五五四地號土地其上蓋有為鐵
    皮屋，屬違章建築，無水電，造價一百萬元，經林和明於九十一年四月一日出租
    予廣鐿工業有限公司並收取租金，直至林和明遭臺灣臺中地方法院檢察署以九十
    年度偵字第一四四一一號侵占案件提起公訴後，始於九十二年三月廿一日轉由祭
    祀公業林程管理人林有全收取；系爭厚生段四九四－○、四九四－一等地號土地
    上為紀念館，其中四九四－○土地上建物並無建照，屬違章建築，兩間二樓建築
    建坪共約五十坪，每坪建築價格三萬五千元，建築費共一百七十五萬元，是實際
    僅二百七十五萬元。堪認林和明盜賣公產不僅有上述數筆土地，更獲利數千萬現
    金，倘系爭土地屬其報酬，顯不符經驗法則，亦並無任何會議記錄證明林和明有
    受委任及報酬。蓋依上訴人所提八十八年七月十二日同意書與九十二年三月廿一
    日之支出明細表所示，比較林有全之簽名明顯互異，另其他派下員之同意書經整
    理後，皆為相同筆跡，足見上揭同意書亦屬偽造。則祭祀公業林程既無召開派下
    員大會，林和明所為的盜賣土地及侵占祭祀公業林程土地即屬違法，何來報酬之
    說。
  (四)由證人戊○○、甲○○、丙○○及丁○○之證言，可知並無選任林和明為祭祀公
    業林程主任委員及同意給予林和明報酬：
  1.證人戊○○證稱八十八年七月十二日及八十九年二月廿八日之同意書為其所簽名
    云云。惟八十八年七月十二日及八十九年二月廿八日之同意書，皆係選任林和明
    為管理人，矧戊○○竟謂：「是否選林和明當主任委員我忘了。」其證言前後矛
    盾，顯不可採。
  2.甲○○證稱：「（法官問：當天是正式開會，還是去村長家而已？）我有去村長
    家吃飯，說要給林和明蓋章，吃完飯就走了。」等語。足見甲○○所言之「開會
    」，實屬餐敘。且甲○○證述八十九年七月廿二日之會議記錄為其簽名，卻又稱
    不知會議記錄內容云云，所為證詞亦前後矛盾，實不足採。
  3.丁○○證稱八十九年三月廿六日會議記錄「差不多」為其父之筆跡云云，其證詞
    充滿不確定性，自難採信。
三、證據：除援用第一審所提證據外，補提契約書二件、同意書十一件、簽名文件二
    紙，及祭祀公業林程九十年五月二十日派下員會議紀錄、祭祀公業法令、祭祀公
    業林程規約節本、地籍圖、支出證明單及證明書、起訴書各一件（均影本）為證
    。
丙、本院依職權調閱臺灣臺中地方法院九十二年度訴字第九二八號林和明偽造文書等
    案件全卷。
    理      由
一、被上訴人主張：上訴人乙○○○係訴外人林和明之妻，林和明於八十八年四月二
    十八日受祭祀公業管理人林成德之委託處理祭祀公業清理期間之申報事宜，詎林
    和明利用其身分未經法定程序及竄改祭祀公業規約第二十六條之方式，將祭祀公
    業所有之坐落台中縣神岡鄉○○段四九二、五一八、五二０地號等三筆土地（下
    稱系爭土地），以買賣為原因，移轉登記予上訴人，林和明之行為係無權代理，
    自屬無效，爰依民法第七百六十七條之規定，請求上訴人將前開所有權移轉登記
    予以塗銷等語。（被上訴人另請求原審共同被告林助益、林助田、林助傑、林助
    強將同段五一七地號土地所有權移轉登記塗銷部分，經原審駁回，未據聲明不服
    。）
二、上訴人乙○○○則以：(1)林有全並非祭祀公業之管理人，其以祭祀公業管理人身
    分提起本訴，即非合法。(2)林和明自八十七年十二月間受宗親林成德、林丙木等
    人請託出面清理祭祀公業林程之派下員、祀產及系統，並據以向民政機關申報備
    查。嗣經派下員開會同意在申報備查後，出售部分祀產籌措資金在公業土地上建
    蓋「林氏紀念館」及新式廠房供出租收益，以維公業派下權益，餘約八十坪的土
    地則作為林和明之報酬。林和明因而辭去工程管理之工作，歷經年餘，出錢出力
    ，完成公業之申報，並建蓋完成「林氏紀念館」及倉庫，系爭土地係林和明付出
    勞務後應取得之對價，本件所有權移轉登記係合法等語，資為抗辯。
三、查被上訴人主張系爭土地原均屬祭祀公業林程之財產，八十九年八月份，系爭土
    地登記謄本上記載祭祀公業管理人為林和明，林和明於同年月八日以管理人之身
    分代理祭祀公業林程全體派下員將系爭土地，以買賣為原因，移轉所有權登記予
    上訴人，當時祭祀公業林程之派下員人數為七十七人等情，有被上訴人提出土地
    登記謄本四份、戶籍謄本一份，並有台中縣豐原地政事務所九十一年一月二十九
    日（九一）豐地登字第九一０００八二一號函及所附系爭土地所有權移轉登記全
    卷資料影本等件在原審卷可稽（見原審卷第二七六頁－三五四頁），且為兩造所
    不爭執，自堪信為真實。是本件所應審究者為林有全是否為祭祀公業林程之合法
    管理人，本件起訴是否合法？林和明是否受祭祀公業委託處理祭祀公業財產及開
    發，有無約定報酬，報酬為何﹖林和明將系爭土地移轉登記予上訴人是否經過祭
    祀公業派下員過半數通過？經查：
(一)、上訴人抗辯林有全並非合法管理人，其提起本件訴訟不合法云云。惟查：(1)祭祀
    公業林程之派下員合計七十七人，原報准登記之管理人為訴外人林和明，而林有
    全為派下員，該祭祀公業林程於九十年間經派下員五十一人連署，而向臺中縣神
    岡鄉公所請求召開派下員大會，經臺中縣神岡鄉公所函請於九十年五月二十日前
    召集有關會議並副本送達該鄉公所等語，該祭祀公業林程乃於九十年五月二十日
    召開派下員大會，該公業之派下員人數為七十七人，會議共計有派下員五十五人
    出席（含提出委託書部分），會議中經派下員林本源提案，由派下員林宗嘉、林
    阿忠附議下，提出罷免原管理人林和明之議案，經討論後在場之派下員表決，以
    三十票贊成罷免林和明，超過出席人數之二分之一而決議通過罷免林和明管理人
    之身分，同時並推舉派下員林信伍為新任管理人，經向臺中縣神岡鄉公所報備時
    ，臺中縣神岡鄉公所函覆稱，決議罷免原管理人林和明部分，與規約第十條規定
    相符，同意備查，而推選新任管理人部分，與規定不合，請另行推舉會議召集人
    召開派下員大會改選管理人等語，該祭祀公業林程乃於九十年六月十七日再召開
    派下員大會，共計有四十三人出席，經表決結果，出席派下員四十一人推舉林有
    全為新任管理人等情，業經本院向臺中縣神岡鄉公所調取臺中縣神岡鄉公所九十
    年四月二十三日九０神鄉民字第六０六九號函影本一件、派下員召開會議申請書
    影本二件、連署書影本二份、臺中縣神岡鄉公所九十年六月六日九０神鄉民字第
    八二七七號函影本一份、派下員大會記錄（九十年五月二十日、含簽到簿、委託
    書）影本一份、臺中縣神岡鄉公所九十年六月十二日九０神鄉民字第九一二五號
    函影本一份、同所同日九０神鄉民字第九六八五號函影本一份、派下員大會記錄
    （九十年六月十七日、含簽到簿、委託書）影本一份核對無誤，上訴人對上開資
    料並不爭執，足證林有全確係經祭祀公業林程之派下員推舉而產生，並符合祭祀
    公業規約第七條之規定，林有全係祭祀公業林程之合法管理人，應可採信。(2)上
    訴人辯稱被上訴人預計罷免管理人，卻以核對公產為名召開大會，致派下員中支
    持林和明之派下員未察而未出席大會或出具委託書，渠動員反對立場之派下員，
    卻又隱匿召開臨時大會之議題，其在程序即有嚴重瑕疵等語，然按祭祀公業所召
    集之派下員大會，其召集程序、決議方法或決議內容違反法令或章程時，該當發
    生何種法律效果，並未有法律直接規範，而可作為依據適用之，而同屬由人員組
    成之團體如民法規定之社團法人，就社員總會召集程序、決議方法或決議內容違
    反法令或章程時，所生之法律效果之規定，在性質上不悖於祭祀公業之性質情形
    下，自可類推適用之。本件上訴人之前開主張，係指派下員大會之召集程序違反
    章程而有瑕疵，則參酌民法第五十六條之規定，上訴人所指之該項瑕疵縱然屬實
    ，亦僅係生得撤銷之法律效果而已，在未經撤銷之前，仍屬有效，本件上訴人並
    未提出前開其所指有瑕疵之召集程序業經撤銷之事證，則其主張因前開派下員大
    會之召集程序有瑕疵，罷免林和明管理人資格及推舉林有全為新管理人即不合法
    云云，並無可採。
(二)、再查：(1)本件祭祀公業之前管理人林成德確曾於八十八年間委託林和明辦理祭祀
    公業財產之清理等事項，業據證人林成德在原審證述無訛（見原審卷第三七四頁
    ），另八十八年四月二十八日之委託書上係記載：「受委任人於辦理變更期間，
    一切費用包含稅率等須由自行負擔。受委任人等於變更及開發完善後所應得償條
    件，已於八十八年三月二十八日由族親代表數人在本村村長辦公室共同開會議決
    作為委託人等之條件無訛」等語一節，有該委託書影本一件在原審卷可參（見原
    審卷第二二四、二二五頁），再證人林成德、林丙木對於上開委託書上之簽名係
    真正及確有前開記載等情均未否認（見原審卷第三七四－三七九頁），足證上訴
    人主張林和明係有償為祭祀公業林程辦理財產之清理及開發等語，應屬可信。(2)
    再林和明雖係有償為祭祀公業辦理財產之清理及開發，惟按有償即支付報酬之方
    式有多種，可能是給付金錢或代替物、特定物，土地之移轉所有權登記雖亦可能
    ，然若未經明確約定，當非僅有土地移轉登記一途，自難以推定之方式認本件即
    係以移轉土地所有權之方式給付報酬。是本件林和明受任處理祭祀公業財產之處
    理及開發雖係有償，惟此與祭祀公業林程同意以系爭土地作為林和明報酬一事，
    尚屬有間。上訴人主張系爭土地確係作為林和明處理及開發祭祀公業財產報酬，
    係以八十九年七月二十二日之派下員大會會議事錄為據，惟姑不論兩造對於該次
    會議有無召開容尚有爭執，縱令上訴人抗辯該次會議確實有召開屬實，然該次會
    議事錄是記載：「案由：由出席之正式派下員討論議決處分神岡鄉○○段土地五
    一七、五一八、五二０、四九二、四九四─二、四九四─三、四九四─四柒筆土
    地提供資金來源。決議：委由管理人林和明全權進行籌建工作（依圖）施工及土
    地之處分來籌措資金」等語，有該會議事錄影本一件在原審卷可稽，是如該八十
    九年七月二十二日之派下員大會會議事錄確係真實，則系爭土地經派下員大會決
    議結果，顯係要將之處分用以籌措資金，並非作為給付林和明辦理前開事務之報
    酬之用，自難據該會議事錄採為有利上訴人之證據。至於上訴人另辯稱：依目前
    台灣地區祭祀公業申報事務之委託，其通常約定以祀產百分之十八至二十為報酬
    ，本件祭祀公業林程全部之土地約有一四一五坪，其取得實地（可建屋使用）為
    八十坪，約占全部祀產百分之五．七，餘為既成道路約二五○坪云云，縱可採信
    ，然依前述，報酬種類有可能係金錢或其他代替物，非僅土地所有權移轉一途，
    難據以推定本件係約定以移轉系爭土地所有權為給付林和明之報酬。再證人戊○
    ○、甲○○、丙○○、丁○○在本院均證稱不知有關報酬一事等語，自不足以為
    有利上訴人之證據。本件上訴人既無法舉證證明系爭土地係祭祀公業派下員大會
    同意作為林和明辦理前開事務之報酬，是其主張，應無可採。
(三)、復查：(1)按祭祀公業林程之派下員林啟宗等五十六人（超過全體七十七人之半數
    以上）確曾於八十九年三月二十六日簽署同意書，其內表明為籌建紀念館資金而
    同意處分祭祀公業之財產等語之事實，業據上訴人提出同意書影本一份可證，被
    上訴人雖否認同意之真正，並陳稱係林和明佯稱為辦理祭祀公業林程財產繼承登
    記而製作，該同意書簽署之初並未表示為處分不動產而製作云云，證人林成德及
    林丙木亦到庭附和其詞，然按前開同意書上派下員之簽名及蓋章之真正，被上訴
    人並未爭執，則參酌民事訴訟法第三百五十八條第一項之規定，已可生推定該文
    書為真正之效果，況該同意書上第一行表明其性質為「同意書」，第二行則表明
    「林開庭（程）祭公業管理委員會為籌建紀念館資金、處分財產同意書」等語，
    已明顯可看出簽署同意書之用意，被上訴人所陳係林和明佯稱為辦理祭祀公業林
    程財產繼承登記而製作，該同意書簽署之初並未表示為處分不動產而製作云云，
    及證人林成德、林丙木之附和之詞，均顯與事實不符，不足採信。至於被上訴人
    曾主張前開同意書在派下員簽署時並未有第一行、第二行之記載云云，未舉證以
    實其說，已難置信，況被上訴人於九十年十一月二十二日隨所提之準備書狀所附
    其持有之他份同意書上，亦載有前開同意書第一行、第二行所示之內容，堪認被
    上訴人此部分之主確與事實不符，要無可取。再者，八十八年三月二十八日祭祀
    公業林程之派下員多人確曾在村長辦公室處召開籌備會，商討祭祀公業林程之財
    產申報及開發之事項等情，業據上訴人提出被上訴人並未爭執之當日開會之ＶＣ
    Ｄ及八十八年四月二十八日由林成德出具之委託書（被上訴人不爭執委託書內容
    第一行至第四行）影本一件、八十八年五月一日通知函影本一件在卷可稽，而證
    人林丙木在原審證稱：八十八年三月二十八日開會時確有提到要蓋紀念館之事等
    語（見原審卷第三七六－三七八頁），核與證人林晉福到庭所證其曾在林丙木家
    中聽林丙木說要整理派下名冊，處理祀田蓋祭祀之祖屋等語（見原審卷第三八四
    、三八五頁）相符，足見上訴人所辯，林和明受當時之管理人林成德之委託辦理
    開發財產是為了要蓋紀念館等建物等語，應係實情，可以採信；又，祭祀公業林
    程要開發財產，但未提供資金給受託人林和明，衡情林和明並非至愚或有捐贈之
    情事，當無可能自己提供資金蓋紀念館給祭祀公業林程使用，當係以處分祭祀公
    業林程之財產以取得資金來源較符常情，則衡諸常情，該祭祀公業林程之派下員
    等既同意委託林和明處理祭祀公業之財產及開發，自會有同意授權其處分財產以
    取得資金，否則林和明既無資金，當如何開發？此益見前開同意書應係真實。而
    林和明嗣後經選任並向臺中縣神岡鄉公所登記為管理人，業如前述，則關於前開
    五一七地號土地之處分，自屬有權代理（縱如被上訴人所指，林和明經選任為管
    理人違背章程屬實，惟選任當時在場之派下員並未有何人表示異議，則嗣後並且
    開派下員大會將之罷免，在罷免之派下員會議上亦無人指稱林和明之選任程序不
    合法等情，有本院向臺中縣神岡鄉公所調取派下員大會會議議事錄【八十八年十
    一月一日】影本一件、臺中縣神岡鄉公所八十九年三月三日八九神岡鄉民字第三
    一０二號函影本一件、申請書影本一件、選舉人名冊影本一份、同意書影本五件
    、臺中縣神岡鄉公所九十年四月二十三日九０神鄉民字第六０六九號函影本一件
    、派下員召開會議申請書影本一件、連署書影本一件、臺中縣神岡鄉公所九十年
    六月六日九０神鄉民字第八二七七號函影本一件、派下員大會記錄【九十年五月
    二十日、含簽到簿、委託書】影本一份、臺中縣神岡鄉公所九十年六月十二日九
    ０神鄉民字第九一二五號函影本一件在卷可參，是本件祭祀公業林程當時登記之
    管理人係林和明，且未有任何派下員出面表示異議，自有表見代理之適用，是縱
    被上訴人此部分所指屬實，亦因有民法第一百六十九條規定之情形【知他人表示
    為其代理人而不為反對之表示】，亦應負授權人之責任）。(2)至於被上訴人所稱
    八十九年三月二十六日並未召開派下員大會一節，縱然屬實，惟前開同意書既屬
    真正，業如前述，則此種情形，亦僅不過過半數之派下員是否未經召集派下員大
    會而逕以書面同意授權處分祭祀公業之財產，是否違背章程所定之程序而已，對
    外而言，其既經全體公同共有之半數以上之同意，參酌土地法第三十四條之一第
    五項準用第一項之規定，自仍屬有效，從而，八十九年三月二十六日之派下員大
    會，是否有召開與前開同意書是否有效即屬無涉；又同意書既係載明同意處分以
    取資金，則此同意書所指當係指出售系爭五一七地號部分，至於系爭土地之所有
    權移轉登記至上訴人名下一節，因非處分財產而取得資金，尚難憑該同意書即謂
    有過半數之派下員同意林和明將系爭土地移轉登記在上訴人名下，併予敘明。上
    訴人抗辯本件移轉所有權登記係經派下員過半數通過云云，自無可採。
(四)、末查：(1)按所謂信託係指委託人將財產權移轉或為其它處分，使受託人依信託本
    旨，為受益人之利益或為特定之目的，管理或處分信託財產之關係，信託法第一
    條定有明文，本件上訴人自承本件係直接由祭祀公業名下直接將系爭四九二、五
    一八、第五二０地號等三筆土地所有權移轉登記在上訴人名下，未曾登記在林和
    明名下，核與證人林和明所證述之情節相符，被上訴人對此復未爭執，堪可信為
    真實，則前開土地之所有權移轉登記即顯與信託之定義不符，自難認為係屬信託
    登記，應僅係借名登記而已。(2)不論本件林和明將系爭土地移轉所有權登記予上
    訴人，係基於其二人間之信託關係或者是借名關係，惟因上訴人抗辯其登記為系
    爭土地之所有權名義人，係來自林和明辦理祭祀公業財產之處理及開發之報酬，
    苟林和明無請求將系爭土地之所有權移轉登記至自己名下之權利，則上訴人之前
    開所有權移轉登記，即因林和明之無權代理行為，及因祭祀公業九十年五月二十
    日之派下員大會業已明確決議不同意該無權代理行為而無效，上訴人自屬即未取
    得系爭土地之所有權，是被上訴人主張系爭土地之所有權仍屬祭祀公業林程所有
    一節，自堪採信。
(五)、綜上所述，上訴人所舉證據無法證明系爭土地是祭祀公業同意作為林和明受任處
    理及開發公業財產之報酬，及林和明有經祭祀公業林程之全體派下員授權移轉之
    事實，是林和明移轉系爭土地之行為屬無權代理行為，該行為業經祭祀公業之派
    下員決議不同意在案，是其無權代理行為自不生效力，上訴人並未取得系爭土地
    之所有權，系爭土地之所有權仍屬祭祀公業林程（全體派下員）所有，被上訴人
    自得對上訴人主張所有物返還請求權。從而，被上訴人本於民法第七百六十七條
    規定，訴請上訴人將台中縣豐原地政事務所於八十九年八月八日就坐落台中縣神
    岡鄉○○段四九二地號、五一八地號、五二０地號等三筆土地，權利範圍全部之
    所有權移轉登記塗銷部分，為有理由，應予准許，原審因而為上訴人敗訴判決，
    核無不合，上訴人指摘原審判決不當，求予廢棄，為無理由，應予駁回。
六、本件事證已明，兩造爭執自八十八年十一月一日起至九十年五月二十日止間，祭
    祀公業林程之管理人是否為林和明﹖及八十九年三月二十六日、同年七月二十二
    日之派下員會議記錄是否為真？有無召開該次會議？及其餘攻擊防禦方法、舉證
    ，不影響本件判決之結果，無庸一一論述，併予說明。
據上論結：本件上訴為無理由，依民事訴訟法第四百四十九條第一項、第七十八條，
判決如主文。
中      華      民      國    九十二    年      七      月     三十     日
~B1民事第七庭審判長法  官  簡清忠
~B2                法  官  盧江陽
~B3                法  官  陳賢慧
右為正本係照原本作成。
如對本判決上訴，須於收受判決送達後二十日內向本院提出上訴書狀，其未表明上訴
理由者，應於提出上訴後二十日內向本院提出上訴理由書（須按他造人數附具繕本）
，並繳納送達用雙掛號郵票拾份（每份拾肆元）。
上訴時應提出委任律師或具有律師資格之人之委任狀；委任有律師資格者，另應附具
律師及格證書及釋明委任人與受任人有民事訴訟法第四百六十六條之一第一項但書或
第二項（詳附註）所定關係之釋明文書影本。
~B                書記官  瑞芳
中      華      民      國    九十二    年      七      月    三十一    日
附註：
民事訴訟法第四百六十六條之一（第一項、第二項）
對於第二審判決上訴，上訴人應委任律師為訴訟代理人。但上訴人或其法定代理人具
有律師資格者，不在此限。
上訴人之配偶、三親等內之血親、二親等內之姻親，或上訴人為法人、中央或地方機
關時，其所屬專任人員具有律師資格並經法院認為適當者，亦得為第三審訴訟代理人
。
                                                                        Ｂ


司法院資訊處製作；財團法人民間司法改革基金會備份。
